臺灣臺北地方法院小額民事判決
110年度北國小字第5號
原      告  黃代豐  
被      告  臺北市政府都市發展局

法定代理人  黃一平  
訴訟代理人  梁建智  
            葉紹均  
上列當事人間請求損害賠償事件，經臺灣士林地方法院以110年
度士國小調字第1號裁定移送前來，本院於中華民國111年1月12
日言詞辯論終結，判決如下：
    主  文
原告之訴及假執行之聲請均駁回。
訴訟費用新臺幣壹仟伍佰參拾元由原告負擔。
    事實及理由
一、按賠償請求權，自請求權人知有損害時起，因二年間不行使
    而消滅；自損害發生時起，逾五年者亦同；依本法請求損害
    賠償時，應先以書面向賠償義務機關請求之；賠償義務機關
    拒絕賠償，或自提出請求之日起逾三十日不開始協議，或自
    開始協議之日起逾六十日協議不成立時，請求權人得提起損
    害賠償之訴，國家賠償法第8條第1項、第10條第1項、第11
    條第1項前段分別定有明文。經查，本件原告於民國109年6
    月11日向被告請求國家賠償，經被告拒絕賠償，有原告提出
    之被告110年1月28日北市都建字第1103009057號函可稽（見
    本院卷31-39頁），原告於110年2月25日對被告提起本件國
    家賠償訴訟，亦有起訴狀之收狀戳可憑(見臺灣士林地方法
    院【下稱士林地院】卷第8頁)，核與前揭規定相符，合先敘
    明。
二、原告主張：原告於108年間在臺北市○○區○○○路0段000號房屋
    （含第1層、第2層，下稱系爭建物）之屋頂搭建構造物（下
    稱系爭構造物），經被告以108年7月19日北市都建字第1083
    110420號函（下稱108年7月19日函）通知原告系爭構造物已
    違反建築法第25條、第86條規定，且不得補辦手續，依行政
    執行法第36條規定即時強制拆除，並於同日拆除系爭構造物
    。然依臺北市違章建築處理規則（下稱違建處理規則）第7
    條規定合法搭建無壁體花架，應可拍照列管，卻無端遭被告
    拆除，且被告查報人員當場丈量系爭構造物之實際搭建面積
    為約30平方公尺，嗣後被告再以108年11月14日北市都建字
    第1083102491號函（下稱108年11月14日函）通知原告更正1
    08年7月19日函之查報面積應為約45平方公尺，其擅改為45
    平方公尺脫責，是被告係執行職務行使公權利時，故意或過
    失不法侵害人民權利，原告所搭建之花架遭誤為拆除，致其
    受有搭建花架費用之損害，被告應負賠償責任，爰依國家賠
    償法第2條第2項規定提起本件訴訟，請求國家賠償新臺幣（
    下同）68,000元等語。並聲明：被告應給付原告68,000元，
    及自起訴狀繕本送達被告翌日起至清償之日止，按週年利率
    5%計算之利息，並願供擔保請准宣告假執行。
三、被告則以：
　㈠按系爭構造物屬違建處理規則第5條第1項規定之新違建，且
    不符違建處理規則第7條所定拍照列管要件，應查報拆除：
  ⒈被告於108年7月10日接獲市民檢舉系爭建物為2層建物，且刻
    正以C型鋼加蓋第3層違建物等情。案經被告之承辦人調閱歷
    史圖資展示系統80年至108年間之系爭建物之航空照片圖，
    於上開各年份之空照圖，系爭構造物並無顯影，嗣後於108
    年7月18日前往現場勘察，系爭構造物鋼構主體已完成，且
    其材質新穎，應屬新違建。再依原告109年6月9日國家賠償
    請求書，亦自陳係為搭建無壁體花架以綠化環境，並於108
    年6月上旬完工等語，故系爭構造物核屬84年以後新產生之
    違建。
  ⒉系爭構造物之查報，係由被告所屬建築管理工程處（下稱建
    管處）承辦人員先行線上套繪圖量測面積，並再由承辦人員
    至現場勘查，且因系爭構造物面積較大，而以步行方式丈量
    ，認定系爭構造物為金屬材質，1層高約2公尺，面積約30平
    方公尺之違建。被告爰以108年7月19日函通知違建所有人，
    因系爭構造物未經申領建造執照擅自建築，已違反建築法第
    25條、第86條規定而查報為新違建。嗣後再經被告所屬建管
    處承辦人員於108年10月25日再於現場以量尺丈量系爭構造
    物遭拆除後所留下設置痕跡推算尺寸，查得面積應為約45平
    方公尺。況再查，原告之國賠請求書中所檢附之弘國工程有
    限公司（下稱弘國公司）108年6月12日估價簽認單，品名欄
    位「頂樓花架造新」，尺寸為「W12.7尺*D40尺*H8.5尺」，
    如逕以所載長、寬尺寸換算其面積，約為55.3平方公尺（註
    ：1台尺換算約為0.33公尺，計算式：（12.7X0.33）X（40X
    0.33）＝55.3，小數點第1位以下四捨五入），亦佐證系爭構
    造物面積不符無壁體花架面積30平方公尺以下之得拍照列管
    要件。綜上所述，系爭構造物不符違建處理規則第7條規定
    「面積在30平方公尺以下」之要件，自不得適用拍照列管規
    定，應依違建處理規則第5條第1項規定查報拆除。
  ⒊另原告主張被告108年7月19日函載明系爭構造物面積為約30
    平方公尺部分，其後更正其面積為約45平方公尺部分為違法
    云云。惟重新至現場丈量並更正其面積，尚不影響被告就違
    章建築查報拆除作為之適法性。
  ㈡被告依行政執行法第36條規定即時強制拆除本案系爭構造物
    ，尚無不法：
    本件系爭構造物係於原有2層樓建物上方加建第3層，所在位
    置緊鄰周邊民宅及主要計畫道路旁（即中央北路二段），又
    系爭構造物於現場查報時，幾乎已完全覆蓋系爭建物之屋頂
    層，考量其面積過大有遭強陣風吹垮之疑慮，且當時已屆颱
    風時期，為避免影響周遭鄰房居住安全及過往人車通行安全
    之危險，故以108年7月19日函查報並於同日施以強制拆除，
    乃必要之危險預防措施，從而，被告依行政執行法規定拆除
    系爭構造物，並無不法之情事。
  ㈢綜上，原告請求被告賠償，並無理由等語，資為抗辯，並聲
    明：原告之訴駁回。
四、得心證之理由：
  ㈠原告主張其於108年間在系爭建物之屋頂搭建花架即系爭構造
    物，經被告以108年7月19日函通知原告系爭構造物因違法且
    不得補辦手續，於同日即時強制拆除等事實，為兩造所不爭
    執，且有被告108年7月19日函及108年7月31日北市都建字第
    1083120015號函在卷可稽（見士林地院卷第18-22頁），此
    部分主張之系爭構造物遭拆除事實，堪予認定。
　㈡按國家賠償法第2條第2項前段所定：公務員於執行職務、行
    使公權力時，因故意或過失不法侵害人民自由或權利者，國
    家應負損害賠償責任，應具備(1)行為人須為公務員(2)須為
    執行職務行使公權力之行為(3)須係不法之行為(4)須行為人
    有故意、過失(5)須侵害人民之自由或權利(6)須不法行為與
    損害之發生有相當因果關係之要件，始足相當（最高法院90
    年度台上字第371號判決要旨參照）。又公務員有依法行政
    之義務，人民主張國家賠償權利時，仍應先就國家機關有違
    反作為意義之違法致其受有損害，並就該損害為適當之證明
    （同院99年度台上字第836號裁判意旨參照）。另按當事人
    主張有利於己之事實者，就其事實有舉證之責任，民事訴訟
    法第277條亦有規定。又民事訴訟如係由原告主張權利者，
    應先由原告負舉證之責，若原告先不能舉證，以證實自己主
    張之事實為真實，則被告就其抗辯之事實即令不能舉證，或
    其所舉證據尚有疵累，亦應駁回原告之請求（最高法院100
    年度台上字第415號判決要旨參照）。準此，原告主張被告
    違法拆除系爭構造物，而有故意或過失不法之行為，侵害其
    權利，既為被告所否認，則原告自應就前開事實負舉證之責
    。
　㈢按建築法第25條第1項規定：「建築物非經申請直轄市、縣（
    市）（局）主管機關之審查許可並發給執照，不得擅自建造
    或使用或拆除。」、第86條第1款規定：「違反第25條之規
    定者，依左列規定，分別處罰：一、擅自建造者，處以建築
    物造價千分之五十以下罰鍰，並勒令停工補辦手續；必要時
    得強制拆除其建築物。」；又違建處理規則第4條第1款規定
    ：「本規則之用詞定義如下：一_新違建：指民國84年1月1
    日以後新產生之違建。」、第5條第1項規定：「新違建應查
    報拆除。但符合第6條至第22條規定者，應拍照列管。」、
    第7條規定：「以竹、木或輕鋼架搭建之無壁體花架，其頂
    蓋透空率在3分之2以上、面積在30平方公尺以下、高度符合
    下列各款情形之一，且未占用巷道、法定停車空間、防火間
    隔（巷）或避難平臺者，應拍照列管：一_設置於屋頂平臺
    ，其高度在2.5公尺以下。二_設置於露臺或法定空地，其高
    度在2.5公尺以下或低於該層樓高度。」；另行政執行法第3
    6條則規定：「行政機關為阻止犯罪、危害之發生或避免急
    迫危險，而有即時處置之必要時，得為即時強制。（第1項
    ）即時強制方法如下：……四、其他依法定職權所為之必要處
    置。（第2項）」。經查，依原告所述，系爭構造物為原告
    於108年5月14日購入上開房屋後，於108年所搭建，又上開
    系爭構造物未經被告審查許可並發給執照，亦為兩造所不爭
    執，堪認系爭構造物應屬84年1月1日以後新產生之違建即新
    違建。又系爭構造物經被告以108年7月19日函通知未經申領
    執照擅自建築，違反建築法第25條、第86條，並不得補辦手
    續，已依行政執行法第36條即時強制拆除，且經被告以108
    年11月14日函更正系爭構造物即新違建之面積為「約45平方
    公尺」，此有被告108年7月19日函及108年11月14日函可佐
    （見士林地院卷第18-19、23頁），並有臺北市建管處違建
    拆除現場照片貼粘頁可參（見本院卷第61頁），可知系爭構
    造物因不符合前述違建處理規則第7條所規定之無壁體花架
    之面積應在30平方公尺以下之規定，自亦無適用拍照列管規
    定之餘地，且被告亦陳明係因為避免影響周遭鄰房居住安全
    及過往人車通行安全之危險，故以108年7月19日函於同日施
    以強制拆除，是被告所為拆除系爭構造物行為，尚非無據。
  ㈣至原告固主張所搭建花架之面積應在30平方公尺以下云云，
    惟依原告提出之弘國公司估價簽認單所載，系爭花架面積應
    為12.7尺X40尺，如逕以所載長、寬尺寸換算其面積，約為5
    5.3或47.3平方公尺（註：1台尺換算約為0.33公尺，其面積
    計算式：（12.7X0.33）X（40X0.33）＝55.3，小數點第1位
    以下四捨五入；縱以原告所稱1台尺換算約為0.305公尺計算
    【見本院卷第84頁】，其面積計算式則為：（12.7X0.305）
    X（40X0.305）＝47.3，小數點第1位以下四捨五入），均超
    過30平方公尺，亦無適用拍照列管規定之餘地。且另依原告
    所聲請證人即弘國公司負責人張清溪到庭證述：照片中是我
    搭的花架，這花架有按規劃施工，我是按照報價單去施工，
    但做完的時候，原告有說後面部分要拆掉1 格，...；我拆
    的是整條橫列的最後1 支，頂多最多是整條橫列當中的1公
    尺而已；弘國公司的估價單是我出具，沒有拆除其他部分，
    （後稱）到底是拆1段還是1支，我現在記不清楚了等語（見
    本院卷第116-117頁），是依證人張清溪所述，其對於所拆
    除花架之長度究竟為何已不復記憶，且所稱拆除部分花架是
    否確有其事，除證人張清溪語焉不詳之證述外，亦無其他佐
    證，從而，此部分即無從率予採認。是原告既未能舉證證明
    所為此部分主張，自仍應以弘國公司估價簽認單客觀上所載
    長寬作為計算基礎方屬有據。從而，原告所搭建花架之面積
    當在47.3至55.3平方公尺之區間內，顯然超過30平方公尺，
    而此部分亦與被告108年11月14日函所載更正後面積約45平
    方公尺相若，是本件洵無從適用拍照列管之規定，繼而被告
    本其職務上所為裁量而為即時強制之拆除行為決定，則屬行
    政機關之判斷餘地之範圍，於法亦難謂有何違誤。末原告另
    又主張被告108年11月14日函有如前所述之程序疵累不法云
    云，然此部分為被告所否認，而原告復未能舉證以實其說，
    此部分所為主張即難採認，併予敘明。
　㈤合依前述，原告主張被告應依國家賠償法第2條規定負賠償之
    責，核與要件有間，所為請求尚乏憑據。
五、綜上所述，原告據以提起本訴，請求被告給付原告68,000元
    ，及自起訴狀繕本送達翌日起至清償日止，按週年利率5%計
    算之利息，為無理由，應予駁回，又原告本件請求既經駁回
    ，其假執行之聲請亦失所附麗，爰併予駁回。
六、按適用小額訴訟程序事件法院為訴訟費用之裁判時，應確定
    其費用額，民事訴訟法第436條之19定有明文，爰依後附計
    算書確定本件訴訟費用額如主文第2項所示。
七、本件事證已臻明確，兩造其餘攻擊防禦方法及證據，核與判
    決之結果，不生影響，爰不一一論列，併此敘明。
八、訴訟費用負擔之依據：民事訴訟法第78條。
中　　華　　民　　國　　111 　年　　1 　　月　　26　　日
                  臺北簡易庭  法  官　陳仁傑
以上正本證明與原本無異。
如不服本判決，須以違背法令為理由，於判決送達後20日內向本
庭（臺北市○○區○○○路0 段000 巷0 號）提出上訴狀。（須
按他造當事人之人數附繕本）。如委任律師提起上訴者，應一併
繳納上訴審裁判費。
中　　華　　民　　國　　111 　年　　1 　　月　　26　　日
                              書記官　黃進傑
  計　算　書
項　　　　目                金  　額（新臺幣）　　備  註
第一審裁判費　　　           1,000元
第一審證人旅費                 530元
合　　　　計　　　           1,530元
附錄：
一、民事訴訟法第436條之24第2項：
    對於小額程序之第一審裁判上訴或抗告，非以其違背法令為
    理由，不得為之。
二、民事訴訟法第436條之25：
    上訴狀內應記載上訴理由，表明下列各款事項：
    ㈠原判決所違背之法令及其具體內容。
    ㈡依訴訟資料可認為原判決有違背法令之具體事實。